【裁判字號】    95,交易,163
【裁判日期】    950814
【裁判案由】    過失致重傷害
【裁判全文】
臺灣彰化地方法院刑事判決             95年度交易字第163號
公  訴  人  臺灣彰化地方法院檢察署檢察官
被      告  丙○○
            丁○○
上列被告等因業務過失致重傷害等案件，經檢察官提起公訴（九
十五年度調偵字第一九０、一九一號），被告二人於準備程序中
就被訴事實均為有罪之陳述，經告知簡式審判程序之旨，並聽取
公訴人、被告二人之意見後，由本院合議庭裁定由受命法官獨任
進行簡式審判程序，判決如下：
    主  文
丙○○因過失傷害人致重傷，處拘役拾日，如易科罰金，以佰
元折算壹日。緩刑貳年。
丁○○從事業務之人，因業務上之過失傷害人致重傷，處拘役貳
拾日，如易科罰金，以佰元折算壹日。緩刑貳年。
    犯罪事實
一、丁○○係受雇於址設彰化縣和美鎮○○里○○路○段九十九
    號「亮鳴企業有限公司（以下簡稱：亮鳴公司）」之小貨車
    司機，平日係以駕駛小貨車送貨為業，為從事駕駛業務之人
    ，於民國九十四年九月六日下午二時許，駕駛車牌號碼三七
    八七－ＬＫ號自用小貨車回到彰化縣和美鎮○○路○段九十
    九號任職之「亮鳴公司」拿取資料時，本應注意外側快車道
    屬禁止臨時停車之處所，不得任意停車，且停車時亦應注意
    不得併排停車，以避免造成道路交通往來發生肇事危險，且
    依當時之情形亦非不能注意，其竟疏未注意，貿然將該車暫
    時停放在彰化縣和美鎮○○路○段一０一號前之外側快車道
    上，而為併排停車，導致丙○○適於同日下午二時十分許，
    駕駛車牌號碼Ｌ四－六六二六號自用小客車，而乙○○則騎
    乘Ｇ二Ｊ－九九三號重型機車，均沿彰化縣和美鎮○○路○
    段之外側快車道由西往東方向行駛，行經彰美路三段一０一
    號前，見丁○○所停放之上開車牌號碼三七八七－ＬＫ號自
    小貨車阻擋在前方而形成路障，丙○○、乙○○為閃避該車
    ，均迫不得已靠近內側快車道行駛，而丙○○於閃避時，為
    同時超越前方由乙○○騎乘之機車，本應注意汽車超車時，
    欲超越同一車道之前行車，須先按鳴喇叭二單響或變換燈光
    一次，俟前行車減速靠邊或以手勢或亮右方向燈表示允讓後
    ，後行車始得超越，且超越時應顯示左方向燈並於前車左側
    保持半公尺以上之間隔超過，行至安全距離後，再顯示右方
    向燈駛入原行路線，而依當時為天候晴朗，日間自然光線，
    路面乾燥、無缺陷、無障礙物，視距良好等情況，亦無不能
    注意之情事，丙○○竟於超車時，未按鳴喇叭或變換燈光以
    警示乙○○，亦未待乙○○減速靠邊或以手勢或亮右方向燈
    表示允讓，隨即貿然超越乙○○騎乘之機車，且未保持半公
    尺以上之安全間隔，遂不慎撞及同向乙○○所騎乘之機車，
    致乙○○人車倒地後，受有頭部外傷合併急性硬腦膜下血腫
    、腦挫傷、腦內出血、腦腫漲，頭皮撕裂傷與身體多處擦傷
    。經送醫進行開顱手術及氣管切開造口手術後，終日臥床
    ，肌肉萎縮，失去自主運動能力，失去語言及非語言之溝通
    能力，生活完全仰賴他人照顧，而成植物人之達重傷害程度
    。丙○○肇事後，在有偵查犯罪職權之機關或個人發覺其犯
    罪前，現場委託他人以電話報警，嗣經員警獲報後前往處理
    時，丙○○則留在該處等待員警到場，於員警未發覺何人為
    肇事者時，向員警承認為肇事人，並主動接受審判。
二、案經乙○○之子甲○○具狀向臺灣彰化地方法院檢察署檢察
    官聲請指定甲○○為代行告訴人後偵查起訴。
    理  由
一、訊據被告丙○○、丁○○二人對上揭過失傷害人致重傷及因
    業務上之過失傷害人致重傷等犯罪事實均坦承不諱，核與代
    行告訴人甲○○之指訴，證人賴亮鳴於警訊時所供述之情節
    相符，並有道路交通事故調查報告表（一）、（二）各一份
    、道路交通事故現場圖一紙、現場及車損照片共十二幀、及
    財團法人彰化基督教醫院診斷證明書二紙、行政院衛生署彰
    化醫院九十五年五月二十二日彰醫病字第０九五０００二六
    八三號函文暨所附認定已達重傷程度資料一份、監視錄影光
    碟一片及自監視錄影光碟翻拍之相片五幀等附卷可稽。按汽
    車超車，欲超越同一車道之前車，須先按鳴喇叭二單響或變
    換燈光一次，但不得連續密集按鳴喇叭或變換燈光迫使前車
    允讓，前行車減速靠邊或以手勢或亮右方向燈表示允讓後，
    後行車始得超越，超越時應顯示左方向燈並於前車左側保持
    半公尺以上之間隔超過，行至安全距離後，再顯示右方向燈
    駛入原行路線，道路交通安全規則第一百零一條第三款、第
    五款定有明文，被告丙○○為領有汽車駕照之汽車駕駛人，
    駕車自應注意此項道路交通安全規定。另按橋樑、隧道、圓
    環、障礙物對面、鐵路平交道、人行道、行人穿越道、快車
    道等處，不得臨時停車，禁止臨時停車處所不得停車，汽車
    停車時，不得併排停車，道路交通安全規則第一百十一條第
    一項第一款、第一百十二條第一項第一款、第十款分別定有
    明文，被告丁○○為領有汽車駕照之汽車駕駛人，駕車自亦
    應注意此項道路交通安全規定。而參照卷附之道路交通事故
    調查報告表（一）所示，當時該處之情況為天候晴朗，日間
    自然光線，路面乾燥、無缺陷、無障礙物，視距良好等情況
    ，均無不能注意之情事，詎被告丁○○竟違反上開交通規則
    ，恣意在快車道上臨時停放車輛，導致該道路上車輛行經該
    處發生危險，而被告丙○○於超車時，亦違反上開超車應注
    意之交通規則，貿然超越被害人所騎乘之機車，導致本件車
    禍之發生，足認渠二人均有過失至明。又本件經被告丙○○
    向臺灣省彰化縣區車輛行車事故鑑定委員會申請鑑定肇事責
    任，該委員會鑑定意見亦認：「一、丙○○駕駛自小客車超
    車不當，為肇事主因。二、車號待查之自小貨車駕駛人（即
    被告丁○○所駕駛之車牌號碼三七八七－ＬＫ號自用小貨車
    ）將該小貨車停放在外側快車道形成路障，為肇事次因。三
    、乙○○駕駛重機車在前正常行駛，無肇事因素」等語，有
    臺灣省彰化縣區車輛行車事故鑑定委員會九十四年十月十七
    日彰鑑字第０九四五六０三二二三號函在卷可參。而本件被
    告二人因上開過失致發生碰撞肇事，並使乙○○受有頭部外
    傷合併急性硬腦膜下血腫、腦挫傷、腦內出血、腦腫漲，頭
    皮撕裂傷與身體多處擦傷，經送醫進行開顱手術及氣管切開
    造口手術後，終日臥床，肌肉萎縮，失去自主運動能力，
    失去語言及非語言之溝通能力，生活完全仰賴他人照顧，而
    成植物人之達重傷害程度，被告丙○○自應負過失責任，另
    被告丁○○則應負業務過失責任，且被告丙○○之過失行為
    及被告丁○○之業務過失行為與被害人之重傷害間，分別具
    有相當因果關係，本件事證明確，被告丙○○、丁○○二人
    上開過失、業務過失之犯行均洵堪認定。
二、按我國刑法於九十四年二月二日修正公布，九十五年七月一
    日施行（下稱新法；修正前刑法下稱舊法）後，依最高法院
    九十五年度第八次刑事庭會議決議之決議內容，有關新舊法
    適用原則摘要如下：
  (一)新法第二條第一項之規定，係規範行為後法律變更所生新舊
    法律比較適用之準據法，於新法施行後，應適用新法第二條
    第一項之規定，為「從舊從輕」之比較。
  (二)基於罪刑法定原則及法律不溯及既往原則，行為之處罰，以
    行為時之法律有明文規定者為限，必行為時與行為後之法律
    均有處罰之規定，始有新法第二條第一項之適用。
  (三)比較時應就罪刑有關之共犯、未遂犯、想像競合犯、牽連犯
    、連續犯、結合犯，以及累犯加重、自首減輕暨其他法定加
    減原因（如身分加減）與加減例等一切情形，綜其全部罪刑
    之結果而為比較。
三、核被告丙○○所為，係犯刑法第二百八十四條第一項後段之
    過失傷害人致重傷罪；另被告丁○○受僱於「亮鳴公司」，
    平日係以駕駛自小貨車送貨為業，為從事駕駛業務之人，其
    因業務上之過失致被害人乙○○受重傷，核被告丁○○所為
    ，則係犯刑法第二百八十四條第二項後段之業務過失傷害人
    致重傷罪，有關被告丁○○部分公訴意旨認其此部分應依刑
    法第二百八十四條第一項後段之過失傷害人致重傷罪處斷，
    尚有未洽，惟起訴之社會基本事實相同，爰依法變更起訴法
    條，併予敘明。本件被告二人過失行為後，刑法關於自首、
    易科罰金及主刑罰金刑刑度等規定均有修正，依前揭最高法
    院九十五年度第八次刑事庭會議決議內容，應綜其全部罪刑
    之結果而為比較後，始得判斷應適用新法或舊法，經本院為
    如附表所示之比較後，認本件依刑法第二條第一項前段，就
    以下自首、易科罰金及主刑罰金刑等適用，應依舊法。又被
    告丙○○肇事後，於有偵查犯罪職權之機關或個人發覺其犯
    罪前，現場委託他人以電話報警，嗣經員警獲報後前往處理
    時，被告丙○○則留在該處等待員警到場，於員警未發覺何
    人為肇事者時，向員警承認為肇事人，並主動接受裁判一節
    ，除據被告當庭供明在卷外，並有彰化縣警察局道路交通事
    故肇事人自首情形紀錄表一紙在卷可憑，被告丙○○應依自
    首之規定，減輕其刑。爰審酌被告二人之平日素行尚屬良好
    、因渠二人過失及業務過失肇事導致被害人因本件車禍事故
    受有重傷害（已成為植物人）之無可彌補後果、被告丙○○
    於肇事後自首、坦承過失犯行，被告二人過失之程度及犯罪
    後坦承過失態度良好，且業均與被害人家屬達成和解（見卷
    附彰化縣和美鎮調解委員會調解書影本一紙）等一切情狀，
    分別量處如主文所示之刑，並均諭知易科罰金之折算標準，
    以示懲儆。末查被告二人前均未曾因故意犯罪受有期徒刑以
    上刑之宣告，有被告二人臺灣高等法院被告前案紀錄表及臺
    灣彰化地方法院檢察署刑案資料查註紀錄表各一份在卷可按
    ，被告二人偶因一時過失致罹本件刑典，渠二人經此偵審科
    刑之教訓後，當知所警惕，而均無再犯之虞，本院認所宣告
    之刑，以暫不執行為適當，爰均併諭知緩刑二年（依最高法
    院九十五年度第八次刑事庭會議決議七、所示「緩刑：犯罪
    在新法施行前，新法施行後，緩刑之宣告，應適用新法第七
    十四條之規定」），以啟自新。
據上論斷，應依刑事訴訟法第二百七十三條之一第一項、第二百
九十九條第一項前段、第三百條，刑法第二條第一項前段、第二
百八十四條第一項後段、第二項後段、修正前刑法第六十二條前
段、第四十一條第一項前段、刑法第七十四條第一項第一款，罰
金罰鍰提高標準條例第一條前段、修正刪除前罰金罰鍰提高標準
條例第二條，判決如主文。
本案經檢察官洪英丰到庭執行職務。
中    華    民    國  九十五  年    八    月    十四  日
                    交通法庭    法  官  許旭聖
以上正本證明與原本無異。
如不服本判決，應於判決送達後十日內，向本院提出上訴狀（須
附繕本），上訴於臺灣高等法院臺中分院。
告訴人或被害人對於判決如有不服具備理由請求檢察官上訴者，
其上訴期間之計算係以檢察官收受判決正本之日期為準。
中    華    民    國  九十五  年    八    月    十四  日
                                書記官  黃幼華
附錄本案論罪科刑法條依據：
刑法第二百八十四條：
因過失傷害人者，處六月以下有期徒刑、拘役或五百元以下罰金
，致重傷者，處一年以下有期徒刑、拘役或五百元以下罰金。
從事業務之人，因業務上之過失傷害人者，處一年以下有期徒刑
、拘役或一千元以下罰金，致重傷者，處三年以下有期徒刑、拘
役或二千元以下罰金。
附    表：
┌──┬─────┬─────────────────────────┐
│編號│修正事項  │  以各別修正事項討論新、舊法之比較適用            │
├──┼─────┼─────────────────────────┤
│ 一 │自首部分  │刑法第六十二條有關自首之規定，在新法部分係規定「得│
│    │          │減輕其刑」，而舊法時則係規定「減輕其刑」，經比較修│
│    │          │法前後之規定，應認修正前刑法第六十二條之規定，對行│
│    │          │為人有利。                                        │
├──┼─────┼─────────────────────────┤
│ 二 │易科罰金部│刑法第四十一條第一項前段關於得易科罰金之規定，修正│
│    │分        │前係以「因身體、教育、職業、家庭之關係或其他正當事│
│    │          │由，執行顯有困難」為其要件，新法則刪除此要件，修正│
│    │          │理由說明上述規定限制過嚴，欠缺彈性，與易科罰金制度│
│    │          │旨在救濟短期自由刑流弊之旨趣不符，且刪除該要件後使│
│    │          │檢察官得視具體個案審酌宜否易科罰金，更符告易科罰金│
│    │          │制度之意旨。另修正前刑法第四十一條第一項前段配合罰│
│    │          │金罰鍰提高標準條例第二條（現已刪除）之規定，係以「│
│    │          │銀元三百元即新台幣九百元折算一日」為易科罰金之折算│
│    │          │標準，至修正後之刑法第四十一條第一項乃係以「新台幣│
│    │          │一千元、二千元或三千元折算一日」為易科罰金之折算標│
│    │          │準。而觀諸歷年來之實務運作情形，在法院宣告易科罰金│
│    │          │折算標準之案件，檢察官執行時乃以准予易科罰金為原則│
│    │          │，不准易科罰金為例外，是以比較修法前後之規定，應認│
│    │          │修正後刑法第四十一條第一項前段提高易科罰金之折算標│
│    │          │準之適用，對於行為人而言較為不利，依刑法第二條第一│
│    │          │項前段之規定，應適用舊法之規定。                  │
├──┼─────┼─────────────────────────┤
│ 三 │主刑罰金刑│刑法第三十三條第五款有關罰金刑部分，在新法部分係規│
│    │部分      │定為罰金：新臺幣一千元以上，以百元計算之。而舊法時│
│    │          │則係規定為罰金：一元以上。經比較修法前後之規定，應│
│    │          │認修正前刑法第三十三條第五款之規定，對行為人有利。│
├──┴─────┴─────────────────────────┤
│總結：本案綜合前開結果，認仍應適用舊法之規定。                      │
└──────────────────────────────────┘


司法院資訊處製作；財團法人民間司法改革基金會備份。
